# Giới thiệu về phân tích dữ liệu {#intro}

## Vì sao phải quan tâm đến phân tích dữ liệu

## Các giai đoạn trong quá trình phân tích dữ liệu

Phân tích dữ liệu có thể được chia làm hai giai đoạn chính:

* Giai đoạn ban đầu: bao gồm hai giai đoạn nhỏ:
    + Kiểm tra và làm sạch số liệu
    + Chuẩn bị dữ liệu cho phân tích
    
* Giai đoạn phân tích thực sự

### 

## Một số khái niệm

### Bảng dữ liệu

Bảng dữ liệu (dataset) là một bảng được tạo thành từ nhiều giá trị (value). Mỗi giá trị thuộc về một biến số (variable) và một đơn vị quan sát (observation unit). Các giá trị trong cùng một biến số phải có cùng thuộc tính (attribute). Một bảng dữ liệu điển hình có cấu trúc như sau gọi là bảng dữ liệu gọn gàng (tidy data).

```{r, tidy=FALSE, echo=FALSE}
dat <- data.frame(id = c("001", "002", "003", "003"),
                  ngaysinh = c("2013-05-08", "2018-12-03", "2013-12-20", "2013-12-20"),
                  ngaync   = c(NA, "2018-02-03", "2018-12-13", "2018-12-13"),
                  gioitinh = c("Nam", "Nữ", "Nam", "Nam"),
                  hct0     = c(49, 250, 50, 50),
                  cannang_kg  = c(10, 50, 20, 20))
knitr::kable(
  dat, caption = 'Ví dụ về bảng dữ liệu',
  booktabs = TRUE
)
```

Trong bảng dữ liệu gọn gàng, mỗi cột (column) là một biến số. Ví dụ trong bảng trên ta thấy ngaysinh, gioitinh là các biến số. Các giá trị nằm trong cùng một biến số có cùng thuộc tính, ví dụ các giá trị trong biến gioitinh có cùng thuộc tính là chuỗi ký tự, hoặc biến cân nặng chỉ gồm các giá trị là số.

Mỗi hàng ngang (row) là một đơn vị quan sát. Các đơn vị quan sát thường được đánh số hoặc gán mã định danh để dễ dàng phân biệt với nhau. Mã số này được chứa trong một biến số và thường là biến đầu tiên. Trong bảng ví dụ trên, đơn vị quan sát thứ nhất có mã số 001, đơn vị quan sát thứ hai có mã số 002.

### Biến số

#### Phân loại biến số

Có nhiều cách phân loại biến số khác nhau, cách phân loại sau đây thường được trình bày và ứng dụng trong thực tế.

* **Nhị giá**: biến số có 2 giá trị (VD: biến tử vong gồm 2 giá trị là sống/chết)
* **Phân nhóm**: có >2 giá trị, không có thứ tự (VD: biến quốc gia có thể có các giá trị Việt Nam, Lào, Thái Lan...)
* **Thứ tự**: các giá trị có thứ tự (VD: nhóm tuổi (từ 18-25, 25-45, trên 45), mức độ hài lòng (không hài lòng, trung bình, rất hài lòng))
* **Liên tục**: có thang đo và đơn vị (VD: tuổi)

#### Mã hóa biến số

Biến số phân nhóm: Thường được mã hoá thành con số, ví dụ mã hóa các giá trị của biến quốc gia dưới dạng Việt Nam = 1, Lào = 2, Thái Lan = 3. Tuy nhiên, điều đó không biến chúng thành biến số liên tục. Ta không thể thực hiện các phép tính toán trên biến số mã hóa này, như 1 + 2 = 3, nhưng trong ví dụ trên thì Việt Nam + Lào không thể = Thái Lan.

Dữ liệu bị thiếu: Thường được mã hoá riêng, một cách phổ biến là mã hóa một giá trị lớn bất thường (9999) cho dữ liệu bị thiếu khi thu thập.

Trong phân tích mô tả, cần mô tả số lượng dữ liệu bị thiếu cho từng biến số. Dữ liệu bị thiếu thường bị loại ra khỏi phân tích (do người thực hiện, hoặc do phần mềm phân tích), do đó nếu không tiến hành mô tả số lượng dữ liệu bị thiếu trước khi phân tích thì kết quả phân tích có thể bị sai lệch hoặc bị hiểu nhầm.

#### Lựa chọn biến số cho phân tích

Trong bảng dữ liệu có thể bao gồm rất nhiều biến số, tuy nhiên không phải bất cứ biến số nào cũng có giá trị và nên đưa vào phân tích. Cần lựa chọn những biến số quan trọng dựa trên một kế hoạch phân tích đã lập ra từ trước. 

**Biến số chính**

Được xác định dựa vào câu hỏi nghiên cứu hay giả thuyết nghiên cứu. Các biến số chính thường được chia thành biến số độc lập và biến số phụ thuộc.

* Biến số độc lập (independent variable): là những biến số thể hiện yếu tố có mối liên quan (association) hay là nguyên nhân (causation) của kết cuộc quan tâm trong nghiên cứu.
* Biến số phụ thuộc (dependent variable), còn gọi là biến số kết cuộc (outcome): là biến số thể hiện kết cuộc quan tâm trong nghiên cứu.

**Các yếu tố gây nhiễu**

Yếu tố gây nhiễu là các yếu tố vừa tác động lên biến số phụ thuộc, vừa có tác động lên biến số độc lập. Việc xác định yếu tố gây nhiễu cần phải dựa vào y văn hoặc kiến thức chuyên ngành. Nếu vấn đề nghiên cứu là vấn đề rất mới thì có thể dựa vào bộ dữ liệu sẵn có để xác định những yếu tố gây nhiễu tiềm năng.

Số lượng biến số thường bị giới hạn bởi cỡ mẫu và đặc điểm của biến số phụ thuộc. Vì vậy không nên chọn các biến số đưa vào phân tích một cách tùy tiện, tràn lan mà nên chọn theo kế hoạch đã xác định từ ban đâu và luôn tập trung vào câu hỏi hay giả thuyết nguyên cứu để quyết định có nên đưa một biến nào đó vào phân tích hay không.

### Phân phối thống kê

Phân phối thống kê là sự mô tả các giá trị có thể có của một biến số, đi kèm với tần suất hay khả năng xuất hiện của mỗi giá trị.

```{r, echo = FALSE}
set.seed(42)
df <- rnorm(1000, 45, 2)
hist(df, xlab = "Hct (%)", ylab = "Tần số", main = NULL)
```

Ví dụ trên thể hiện phân phối của biến dung tích hồng cầu (Hct). Biến này có thể có các giá trị từ 38% đến 52%, trong đó tần suất để dung tích hồng cầu là 44-46% là lớn nhất, tần suất của một giá trị được thể hiện bằng độ cao của các cột trong biểu đồ.

Biểu đồ phân phối của biến dung tích hồng cầu cũng là một ví dụ điển hình của phân phối bình thường (normal distribution) rất phổ biến và thường được nhắc đến trong thống kê. Phân phối bình thường có các đặc tính đặc trưng về mặt toán học (trung bình, độ lệch chuẩn) và là cơ sở của rất nhiều các phép kiểm định, mô hình thống kê.

## Example 

You can label chapter and section titles using `{#label}` after them, e.g., we can reference Chapter \@ref(intro). If you do not manually label them, there will be automatic labels anyway, e.g., Chapter \@ref(methods).

Figures and tables with captions will be placed in `figure` and `table` environments, respectively.

```{r nice-fig, fig.cap='Here is a nice figure!', out.width='80%', fig.asp=.75, fig.align='center'}
par(mar = c(4, 4, .1, .1))
plot(pressure, type = 'b', pch = 19)
```

Reference a figure by its code chunk label with the `fig:` prefix, e.g., see Figure \@ref(fig:nice-fig). Similarly, you can reference tables generated from `knitr::kable()`, e.g., see Table \@ref(tab:nice-tab).

```{r nice-tab, tidy=FALSE}
knitr::kable(
  head(iris, 20), caption = 'Here is a nice table!',
  booktabs = TRUE
)
```

You can write citations, too. For example, we are using the **bookdown** package [@R-bookdown] in this sample book, which was built on top of R Markdown and **knitr** [@xie2015].
